【裁判字號】    99,上易,1385
【裁判日期】    991020
【裁判案由】    重利
【裁判全文】
臺灣高等法院刑事判決                99年度上易字第1385號
上  訴  人  臺灣板橋地方法院檢察署檢察官
被      告  乙○○
上列上訴人因被告重利案件，不服臺灣板橋地方法院98年度易字
第3183號，中華民國99年5月17日第一審判決（起訴案號：臺灣
板橋地方法院檢察署98年度偵字第28775號），提起上訴，本院
判決如下：
    主  文
上訴駁回。
    理  由
一、公訴意旨略以：被告乙○○與黃國展（業經原審判決無罪確
    定）共同基於重利之犯意聯絡，趁甲○○急迫之機會，於民
    國97年10月26日，由被告乙○○出面，在臺北市中山區○○
    ○路○段121巷30號（下稱煙花餐廳），借予甲○○新臺幣（
    下同）30萬元，並約定利息每10日為4萬5千元（即月息高達
    百分之四十五）之顯高於民法規定之利率，復扣除第1旬之
    利息4萬5千元，實際僅交付甲○○25萬5千元，而取得與原
    本顯不相當之重利，並責令甲○○開立臺北富邦銀行天母分
    行（下稱富邦銀行）之支票2紙（面額各8萬元、22萬元），
    另因甲○○有多次延遲繳交利息情況，黃國展遂受被告乙○
    ○所託，持甲○○開立面額22萬元之支票，於同年11月11
    日下午，前往煙花餐廳，向甲○○收取金額不詳之利息1次
    ，嗣甲○○不堪利息負荷，報警處理，始查悉前情，因認被
    告乙○○涉犯刑法第344條之重利罪嫌云云。
二、按刑事訴訟法第308 條規定：「判決書應分別記載其裁判之
    主文與理由；有罪之判決並應記載犯罪事實，且得與理由合
    併記載。」，同法第310條第1款規定：「有罪之判決書，應
    於理由內分別情形記載左列事項：一、認定犯罪事實所憑之
    證據及其認定之理由。」，及同法第154條第2項規定：「犯
    罪事實應依證據認定之，無證據不得認定犯罪事實。」揆諸
    上開規定，刑事判決書應記載主文與理由，於有罪判決書方
    須記載犯罪事實，並於理由內記載認定犯罪事實所憑之證據
    及其認定之理由。所謂認定犯罪事實所憑之「證據」，即為
    該法第154條第2項規定之「應依證據認定之」之「證據」。
    職是，有罪判決書理由內所記載認定事實所憑之證據，即為
    經嚴格證明之證據，另外涉及僅須自由證明事項，即不限定
    有無證據能力之證據，及彈劾證人信用性可不具證據能力之
    彈劾證據。在無罪判決書內，因檢察官起訴之事實，法院審
    理結果，認為被告之犯罪不能證明，而為無罪之諭知，則被
    告並無檢察官所起訴之犯罪事實存在，既無刑事訴訟法第15
    4條第2項所規定「應依證據認定之」事實存在，因此，判決
    書僅須記載主文及理由，而理由內記載事項，為法院形成主
    文所由生之心證，其論斷僅要求與卷內所存在之證據資料相
    符，或其論斷與論理法則無違，通常均以卷內證據資料彈劾
    其他證據之不具信用性，無法證明檢察官起訴之事實存在，
    所使用之證據並不以具有證據能力之證據為限，是以本件被
    告既經本院認定犯罪不能證明，本判決即不再論述所援引有
    關證據之證據能力，合先敘明。
三、復按犯罪事實應依證據認定之，無證據不得認定犯罪事實，
    又不能證明被告犯罪者，應諭知無罪之判決，刑事訴訟法第
    154條第2項、第301條第1項分別定有明文。次按認定不利於
    被告之事實，須依積極證據，茍積極之證據本身存有瑕疵而
    不足為不利於被告事實之認定，即應為有利於被告之認定，
    更不必有何有利之證據，而此用以證明犯罪事實之證據，猶
    須於通常一般人均不至於有所懷疑，堪予確信其已臻真實者
    ，始得據以為有罪之認定，倘其證明尚未達到此一程度，而
    有合理性之懷疑存在，致使無從為有罪之確信時，即應為無
    罪之判決，此有最高法院82年度臺上字第163 號判決、76年
    臺上字第4986號、30年上字第816 號等判例意旨可資參照。
    而刑事訴訟法第161條已於91年2月8日修正公布，其第1項規
    定：檢察官就被告犯罪事實，應負舉證責任，並指出證明之
    方法，因此檢察官對於起訴之犯罪事實，應負提出證據及說
    服之實質舉證責任，倘所提出之證據，不足為被告有罪之積
    極證明，或其指出證明之方法，無從說服法院以形成被告有
    罪之心證，基於無罪推定之原則，自應為被告無罪判決之諭
    知，最高法院92年臺上字第128 號判例可資參照。又當事人
    得聲請法院調查證據，而法院為發見真實，亦得依職權調查
    證據，但限於維護公平正義或對被告之利益有重大關係之事
    項為限，修正刑事訴訟法第163條第1、2 項定有明文。故法
    院固得依職權調查證據，但並無蒐集證據之義務。蒐集證據
    乃檢察官或自訴人之職責，事實審法院應以調查證據為其主
    要職責，其調查之範圍，亦以審判中所存在之一切證據為限
    ，案內不存在之證據，即不得責令法院為發現真實，應依職
    權從各方面蒐集證據（最高法院91年度臺上字第5846號判決
    可資參照）。
四、檢察官認被告乙○○涉犯上開重利罪嫌，無非係以被告乙○
    ○之供述、證人甲○○之證述，及付款人為台北富邦銀行天
    母分行之支票暨存根聯各2紙為其論據。訊據被告乙○○固
    不諱其有於上開時、地將30萬元借予甲○○，並收受甲○○
    所簽發上開面額8萬元及22萬元之2張支票作為擔保，嗣並委
    託黃國展於97年11月11日向甲○○收款等情，惟堅決否認有
    何重利犯行，辯稱：甲○○向伊第一次借30萬元，伊僅有預
    扣利息6、7千元，且約定一個月還清，甲○○開立面額8 萬
    元及22萬元2張支票作為擔保，該2張支票均兌現後，甲○○
    於97年11月5日第二次向伊借28萬元，伊亦僅預扣5千多元之
    利息，並約定一個月還清，甲○○另外開立面額28萬元之支
    票作為擔保，應於97年11月10日兌現，惟甲○○跳票，伊才
    請黃國展拿該張面額28萬元之支票，去向甲○○收款等語。
五、經查：
  (一)證人甲○○迭經原審及本院合法傳喚、拘提，均未能到庭，
    其於警詢時證稱：伊於97年10月26日因個人資金周轉問題，
    與一位自稱馬先生之男子（即被告乙○○），在煙花餐廳內
    相約見面洽談後，向其借款30萬元，他詢問伊有無使用票據
    之後，要求伊開立2張支票，其中1張面額8萬元10月31日到
    期，而另1張22萬元11月5日到期，並稱須扣除10天利息4萬5
    千元，實際交付予伊現金25萬5千元，伊於10月31日依約將8
    萬元的支票過票支付給對方，對方有撥打伊的手機，聲稱收
    到該筆款項，之後於11月5日到期的22萬元支票因故未能兌
    現，乙○○與黃國展就撥打伊的手機，約伊於11月11日下午
    14時許在煙花餐廳內，2人並對伊大小聲，恐嚇伊要連本帶
    利還他們35萬元云云（見98年度偵字第11357號卷第25 、26
    頁）；復於偵查時證稱：伊是在中山北路1段121巷30號餐廳
    向被告借錢，伊借了30萬元，開了2張支票，1張是8萬元，1
    張是22萬元，利息10天4萬5千元，有預扣利息，所以被告給
    伊25萬5千元云云（見98年度偵字第11357號卷第117頁），
    其並於偵查時提出臺北富邦銀行天母分行支票帳戶帳號及其
    所開立予被告之票號為GU0000000、GU0000000號支票存根（
    見98年度偵字第11357號卷第120頁至第121頁），惟甲○○
    所開立予被告之支票2紙（面額8萬元、22萬元，發票日分別
    為97年10月31日、97年11月5日，票號分別為GU0000000、GU
    0000000號），經被告乙○○存入彰化商業銀行岡山分行，
    嗣均分別於該等支票發票日97年10月31日、97年11月5日經
    提示交換而兌現等情，業據被告乙○○於原審審理時供明在
    卷，復有彰化商業銀行岡山分行98年1月17日彰岡字第09801
    77號函附交易明細資料，及台北富邦商業銀行股份有限公司
    天母分行98年08月20日北富銀天母字第98081858號函暨所附
    上開面額8萬元、22萬元之支票影本2紙在卷可稽（見98年度
    偵字第11357號卷第73至94、126至130頁），則證人甲○○
    所證上開面額22萬元支票未能於97年11月5日兌現，被告遂
    於煙花餐廳要其連本帶利還35萬元乙節，顯與事實不符。再
    者，證人甲○○於警詢時固證稱：伊於97年10月26日向乙○
    ○借款30萬元，並先扣除10天利息4萬5千元，伊僅拿到現金
    25萬5千元云云（見98年度偵字第11357號卷第26頁），依其
    上開證述，其與被告約定之利息為10天1期，並以月息百分
    之四十五計算，且已自本金先預扣利息4萬5千元，惟其於98
    年6月12日偵查時，經檢察官質之本件利息收取方式為何，
    證人甲○○證稱：對方跟伊收利息20分，7天算一次，伊有
    給過對方利息，是給支票云云（見98年度偵字第11357號卷
    第111頁），則證人甲○○所證述有關其向被告借款之利息
    計算、繳息方式等關鍵事項，前後齟齬，且差距甚大，是以
    證人甲○○之上開證述，既多所與事實不符，且有矛盾不一
    之情形，即非無重大瑕疵可指，自不能為被告論罪之依憑。
  (二)次查，觀諸被告之警詢筆錄固載有：「（問：你與許盛涵、
    黃國展向檢舉人收取10天一期利息4萬5千元為幾分利息？是
    如何計算？）利息為15分利。沒有固定與特定的計算方式，
    是看顧客與我利息計算方式協議，所以沒有固定計算方式。
    」（見98年度偵字第11357號偵查卷第10頁），經原審審理
    時勘驗被告乙○○警詢錄音帶，經勘驗結果，被告警詢之問
    答內容為：
    「問：你是否有與許盛涵、黃國展在當場將檢舉人原要借款
          之新台幣30萬元，聲稱需先扣掉10天利息4萬5千元整
          ，剩餘實際交付給被害人25萬5千元？
      答：當天是我個人前往，許盛涵、黃國展沒有跟我去，而
          確實有借款新台幣30萬元給甲○○，也有先扣10天的
          利息，但多少錢我不確定，這個我忘記了。
      問：你與許盛涵、黃國展向檢舉人收取10天一期利息4萬5
          千元，為幾分利息？是如何計算？
      答：不記得怎麼算，不記得是否一期扣4萬5千元。
      問：借款30萬，10天一期4萬5千元算幾分利？
      答：30分利。
      問：你怎麼算？
      答：（警察與乙○○在討論利率為何...）算15分利。
      問：如何計算為幾分利？
      答：有時候客人開價、有時候我自己講價，沒有固定計算
          方式。譬如說借30萬，利息1萬或2萬，客人可以接受
          就好，只要協議好就可以了。」（見原審卷第50頁）
    則依被告上開警詢過程，警員係以假設語氣詢問被告「借款
    30萬，10天一期4萬5千元算幾分利？」，被告經警誘導後，
    初始回稱「30分利」，嗣與警察討論後改稱「15分利」，復
    供述：其與客戶約定利息，並無固定計算方式，譬如說借30
    萬，利息1萬或2萬，客人可以接受就好等語，是以依被告於
    警詢時之真意，其並未供述甲○○向伊借款之利息計算方式
    為10日15分利，警詢筆錄之上開記載，顯與警詢錄音內容不
    符，自不能認被告於警詢時業已自白公訴意旨所指之重利犯
    行。
六、檢察官上訴理由略以：（一）被告自承其經營放款業務，與
    告訴人甲○○互不相識，告訴人透過廣告簡訊與其聯絡，表
    達因裝潢餐廳急需資金週轉，欲付利息借款之意，其遂於97
    年10月26日，出借30萬元予告訴人，經預扣利息6、7千元，
    其計交付告訴人現金29萬餘元，並收受告訴人開立之面額8
    萬元、97年10月31日到期，及面額22萬元、97年11月5日到
    期之支票2紙，作為還款之用等語，可見被告明知告訴人需
    款孔急，為賺取利息之利潤，因而出借告訴人30萬元無訛。
    （二）雖被告辯稱雙方約定上開借款之還款期間為1個月，
    月息為6、7千元云云，惟告訴人所開立者係10日到期之短期
    支票，足認雙方約定之還款期間為10日甚明。否則，告訴人
    既有金錢週轉之難，渠豈有還款期限約定為1個月，竟願自
    縛手腳，放棄期間利益，反將還款期限縮短至10日之理？再
    從告訴人於97年11月5日票款到期之後，竟於同日又向被告
    借款28萬元一情觀之，更證告訴人經濟困難，斷無自願提早
    還款之可能，此益徵被告所辯不可採信。另衡諸民間借貸常
    情，借款利率之計算與還款期限息息相關，借貸期間即為計
    算原本利息之基準，依此，被告與告訴人約定還款期間既為
    10日，自應以10日為計息標準，是被告出借款項時所預扣之
    6、7千元，顯非以月計息，而係10日計息之結果至明。（三
    ）姑先不論民法預扣之利息應不計入本金計算之概念，而將
    預扣之利息亦計入本金計算之，被告出借告訴人30萬元，收
    受10日之利息為6千元，則該10日利息為本金之百分之二，
    月息為本金之百分之六，年息為本金之百分之七十二，已然
    逾越民法約定利率最高年息為本金之百分之二十，或當舖業
    法最高年息為本金之百分之四十八之規定，被告顯已謀取與
    原本顯不相當之重利。是而，被告明知告訴人因急需用錢，
    別無選擇只能接受重利而為借貸，竟利用告訴人此一急迫無
    奈之窘境，而與告訴人約定上開重利貸以30萬元，自構成刑
    法第344條之重利罪無疑。（四）況且，縱依被告所述，其
    貸以告訴人30萬元僅取收6、7千元之月息，利息之年利率亦
    高達百分之二十四至三十，被告既非依當舖業法申請許可，
    專以經營質當為業之公司或商號或負責人，自不得適用當舖
    業法規定當舖業者貸款年利率不得超過百分之四十八之規定
    ，是被告向告訴人收取之借款利息，亦已逾越民法約定利率
    之規定而與原本顯不相當。依此，被告所為，亦核與刑法第
    344條重利罪之構成要件相符云云。惟查：證人甲○○所證
    述有關其向被告借款之利息計算、繳息方式等關鍵事項，前
    後齟齬，且差距甚大，亦有與事實不符之情形，即非無重大
    瑕疵，其所證向被告借款之利息計算方式，即難採信，自不
    能為被告論罪之依憑，業已明白剖析如前，且被告迭於偵查
    、原審及本院審理時均僅供承其貸以甲○○30萬元，係收取
    6、7千元之月息，尚不能以甲○○所開立支票之發票日與其
    借款日相距近10日，即據以推論被告係以10日為1期，向甲
    ○○收取利息6、7千元乙節，且依被告所供，其貸予告訴人
    30萬元僅取收6、7千元之月息，以月息7千元計算，利息之
    年利率為百分之二十八，惟按刑法第344條重利罪成立之要
    件，除須乘他人急迫、輕率或無經驗，貸以金錢或其他物品
    外，尚須取得與原本顯不相當之重利，始足當之。而所謂取
    得與原本顯不相當之重利，係指就原本利率、時期核算及參
    酌當地之經濟狀況，較之一般債務之利息，顯有特殊之超額
    者而言，本件被告向甲○○所所收取利息之利率雖超過民法
    第205條最高約定利率之限制，衡諸現時社會一般交易習慣
    ，尚不能認顯有特殊之超額，自不能對被告以刑法第344條
    重利罪相繩，檢察官之上訴，即無理由。
七、綜上，檢察官對於本件所起訴之被告重利犯罪事實，依其所
    提被告乙○○之供述、證人甲○○之證述，及付款人為台北
    富邦銀行天母分行之支票暨存根聯，均不足為被告有罪之積
    極證明，且無從說服本院以形成被告有罪之心證，揆諸前揭
    說明，基於無罪推定之原則，被告之犯罪自屬不能證明。原
    審基於以上之認定，為被告無罪判決之諭知，洵屬正確，應
    予維持。檢察官以前揭情詞提起上訴，猶指被告涉犯重利罪
    嫌，核無理由，應予駁回。
據上論斷，應依刑事訴訟法第368條，判決如主文。
本案經檢察官曾忠己到庭執行職務。
中    華    民    國    99    年    10    月    20    日
                  刑事第十一庭  審判長法  官  許宗和
                                      法  官  沈君玲
                                      法  官  林海祥
以上正本證明與原本無異。
不得上訴。
                                      書記官  林敬傑
中    華    民    國    99    年    10    月    20    日

司法院資訊處製作；財團法人民間司法改革基金會備份。
